【裁判字號】    99,裁,1488
【裁判日期】    990708
【裁判案由】    都市計畫
【裁判全文】
最  高  行  政  法  院  裁  定
                                      99年度裁字第1488號
抗  告  人  甲○○
            乙○○
            丙○○
            丁○○
            庚○○
            辛○○
            戊○○
            己○○
            壬○○
            癸○○
            子○○
            丑○○
上列抗告人因與相對人臺北市政府間都市計畫事件，對於中華民
國98年10月28日臺北高等行政法院98年度再字第29號裁定（駁回
抗告人對臺北高等行政法院中華民國91年12月11日91年度訴字第
1845號判決及本院中華民國96年5月11日96年度判字第827號判決
再審之訴），提起抗告，本院裁定如下︰
    主  文
抗告駁回。
抗告訴訟費用由抗告人負擔。
    理  由
一、按抗告法院認抗告為不合法或無理由者，應為駁回抗告之裁
    定。次按「再審之訴不合法者，行政法院應以裁定駁回之。
    」「除本編別有規定外，再審之訴訟程序準用各該審級訴訟
    程序之規定。」「再審之訴自判決確定時起，如已逾五年者
    ，不得提起。但以第273條第1項第5款、第6款或第12款情形
    為再審之理由者，不在此限。」「原告之訴，有下列各款情
    形之一者，行政法院應裁定駁回之。但其情形可以補正者，
    審判長應定期間先命補正：．．．五由訴訟代理人起訴，而
    其代理權有欠缺者。．．．九訴訟標的為確定判決或和解之
    效力所及者。．．．」「行政訴訟應以律師為訴訴代理人。
    」「當事人、法定代理人、管理人或訴訟代理人應於書狀內
    簽名或蓋章，其以指印代簽名者，應由他人代書姓名，記名
    其事由並簽名。」行政訴訟法第287條、第281條、第276條
    第4項、第107條第1項第5款、第9款、第49條第2項前段、第
    58條分別定有明文。
二、本件原裁定以：(一)抗告人甲○○、乙○○、丙○○、丁○○
    、戊○○、己○○、庚○○、辛○○、壬○○、癸○○、子
    ○○等11人（下稱抗告人甲○○等11人）部分：查抗告人甲
    ○○等11人提起本件再審之訴，未據於起訴狀內簽名或蓋章
    ，雖出具委任狀以丑○○為訴訟代理人，然丑○○不具律師
    資格，非得為行政訴訟之訴訟代理人。經原審法院於民國（
    下同）98年3月18日裁定，命於裁定送達之日起7日內補正當
    事人於起訴狀內之簽名或蓋章，或補正訴訟代理人之代理權
    ，而該裁定先後於98年3月23日至同年4月3日間送達抗告人
    甲○○等11人，有送達證書可憑，然已逾補正期間7日，抗
    告人甲○○等11人對上開起訴要件之欠缺仍未能補正，核諸
    行政訴訟法第281條、第58條、第49條第2項前段、第107條
    第1項第5款規定所示，再審之訴顯不合法，自應以裁定駁回
    。(二)抗告人丑○○部分：1.對原審法院91年12月11日91年度
    訴字第1845號判決（下稱原審判決）提起再審之訴部分：本
    件抗告人丑○○因都市計畫事件，提起行政訴訟，經原審判
    決駁回，提起上訴，經本院於93年2月19日以93年度裁字第
    145號裁定駁回上訴確定，而於93年3月3日寄存送達，有送
    達證書在卷為憑。而抗告人丑○○於98年3月17日始以原審
    判決有行政訴訟法第273條第1項第1款、第13款及第14款之
    事由，提起本件再審之訴，亦有原審法院98年3月17日總收
    文章於起訴狀可按，是其提起本件再審之訴自上開判決確定
    時起已逾5年，依行政訴訟法第276條第4項規定，提起再審
    之訴為不合法。2.對本院96年5月11日96年度判字第827號判
    決（下稱原確定判決）提起再審之訴部分：抗告人丑○○因
    同一都市計畫事件，提起行政訴訟，經原審判決駁回，提起
    上訴，經本院以93年度裁字第145號裁定駁回；遂就上開本
    案原審判決提起再審之訴，經原審法院93年度再字第24號判
    決駁回，復提起上訴，經原確定判決駁回；又對上開確定再
    審判決提起再審之訴，經原審法院96年度再字第55號判決駁
    回，提起上訴，經本院97年度裁字第4176號裁定認為上訴不
    合法而駁回。茲抗告人丑○○復對原確定判決提起再審之訴
    ，核其狀述理由，無非謂：前聯合勤務總司令部測量署於47
    年3月測製、49年12月修測之「臺北市地形圖」，致誤認抗
    告人所有坐落臺北市○○區○○段○○段32、33之1、33之2
    等地號曾設有水圳，應屬既成巷道，認定事實顯有錯誤，有
    行政訴訟法第273條第1項第13款及第14款之所定再審事由云
    云，核此再審訴訟標的業經抗告人於原審法院96年度再字第
    55號案件程序中提出主張，而為原審法院所不採，經原審法
    院判決駁回，並經本院裁定上訴駁回而確定。抗告人丑○○
    再以同一訴訟標的對於原確定判決，提起再審之訴，核諸行
    政訴訟法第281條、第107條第1項第9款法文所示，再審之訴
    顯不合法，且無從補正，自應以裁定駁回。(三)至於抗告人等
    人就本院97年度裁字第4176號裁定、97年度裁正字第24號裁
    定及98年度裁字第470號裁定提起再審，核其所述再審事由
    ，均屬本院應職權調查事項，應由本院管轄，均另以裁定移
    送本院。此外，抗告人等人起訴狀內雖曾述及對原審法院96
    年度再字第55號判決有所疑義，經原審法院裁定闡明應說明
    是否就該判決併有提起再審之意，核諸抗告人等人經闡明後
    歷次書狀所載，並未就此為明示，且抗告人業向本院就上開
    判決為再審之訴，應認抗告人等人就該確定判決並未向原審
    法院提出再審之訴，附此指明。
三、抗告意旨略謂：按行政訴訟法新法第49條及第12條之1於96
    年8月15日同時修正施行。查抗告人於91年5月17日起訴由丑
    ○○「兼共同訴訟代理人」經審判長許可，本件仍屬繫屬不
    受法律狀態（抗告人誤繕為「能」）變更而受影響。又查行
    政訴訟法舊法第49條第2項第4款「與當事人有親屬關係者」
    ，亦得為訴訟代理人，則抗告人與當事人有親屬關係，依法
    並無不合。本件訴訟代理人應以91年5月17日起訴時委任之
    法律定之。又按憲法第15條規定，人民之生存權、工作權及
    財產權，應予保障。抗告人甲○○等11人與「兼共同訴訟代
    理人」丑○○有委任契約財產關係，再按行政訴訟法第178
    條，行政法院就其受理訴訟之權限，如與普通法院確定裁判
    之見解有異時，應以裁定停止訴訟程序，並聲請司法院大法
    官解釋。查法律不溯及既往，至於法律上見解有異時，請本
    院聲請司法院大法官解釋等語。
四、本院查：
  (一)抗告人丑○○部分：
    1.對臺北高等行政法院91年12月11日91年度訴字第1845號判
      決提起再審之訴部分：查抗告人丑○○因都市計畫事件提
      起行政訴訟，經臺北高等行政法院91年度訴字第1845號判
      決（即原審判決）駁回，嗣經提起上訴，惟經本院93年2
      月19日93年度裁字第145號裁定駁回上訴確定在案，而該
      裁定係於93年3月3日寄存送達，有送達證書在卷為憑（見
      本院93年度裁字第145號裁定卷第71頁）。抗告人丑○○
      （即再審原告）於98年3月17日始以原審確定判決（即臺
      北高等行政法院91年度訴字第1845號判決）有行政訴訟法
      第273條第1項第1款、第13款及第14款之事由，對之提起
      本件再審之訴，亦有其經原審蓋上收文日期戳章（98年3
      月17日）之再審起訴狀附原審卷（第14頁以下）可查。是
      其對原審確定判決提起本件再審之訴，自該判決確定時起
      顯已逾5年期間，依行政訴訟法第276條第4項規定，其提
      起此部分之再審之訴為不合法。原審因而據以裁定駁回此
      部分再審之訴，並無不合。
    2.對本院96年5月11日96年度判字第827號判決提起再審之訴
      部分：抗告人丑○○因上開同一都市計畫事件提起行政訴
      訟，經上開原審確定判決駁回，嗣固經提起上訴，惟經本
      院93年2月19日93年度裁字第145號裁定駁回上訴確定在案
      ，有如上述。惟抗告人再就上開原審確定判決提起再審之
      訴，經臺北高等行政法院93年度再字第24號判決駁回，雖
      嗣經提起上訴，亦經本院96年度判字第827號判決駁回確
      定在案（即本院原確定判決）；然抗告人又對本院確定再
      審判決提起再審之訴，嗣經臺北高等行政法院96年度再字
      第55號判決駁回，抗告人再對之提起上訴，復再經本院97
      年度裁字第4176號裁定認其上訴不合法而駁回。茲抗告人
      （即再審原告丑○○）復又對本院96年度判字第827號判
      決提起再審之訴。惟因其狀述理由，無非謂係以前聯合勤
      務總司令部測量署於47年3月測製、49年12月修測之「臺
      北市地形圖」，致誤認抗告人所有坐落臺北市○○區○○
      段○○段32、33之1、33之2等地號曾設有水圳，應屬既成
      巷道，認定事實顯有錯誤，有行政訴訟法第273條第1項第
      13款及第14款之所定再審事由等云，此再審訴訟標的已經
      抗告人於臺北高等行政法院96年度再字第55號案件程序中
      提出主張，為原審法院所不採，並經原審法院判決駁回，
      抗告人對之提起上訴，並經本院裁定駁回其上訴而告確定
      。則原審以抗告人復以同一訴訟標的對於本院96年度判字
      第827號判決，提起再審之訴，依行政訴訟法第281條、第
      107條第1項第9款規定，其此部分再審之訴顯不合法，且
      無從補正為由予以裁定駁回，與法亦無不合。
  (二)至抗告人甲○○、乙○○、丙○○、丁○○、戊○○、己○
    ○、庚○○、辛○○、壬○○、癸○○、子○○等11人（下
    稱抗告人甲○○等11人）部分：
    1.按委任訴訟代理人，應於每一審級為之。至委任訴訟代理
      人是否合法，應以各審級委任時之法律為準（本院96年12
      月份庭長法官聯席會議決議參照），並非不論一審程序、
      上訴程序、抗告程序或再審程序，而均一律以最初起訴時
      之法律為準。查本件抗告人甲○○等11人雖於98年3月17
      日提出委任狀委任抗告人丑○○兼共同訴訟代理人，惟96
      年7月4日修正公布之行政訴訟法第49條規定，已於同年8
      月15日施行，是本件抗告人甲○○等11人所提再審之訴程
      序之起訴狀委任狀及本件抗告程序之委任狀關於委任訴訟
      代理人事宜均應適用之，則本件再審之訴之起訴狀及本件
      抗告程序中委任抗告人丑○○兼共同訴訟代理人與行政訴
      訟法第49條規定，均尚有未合。
    2.次查本件抗告人甲○○等11人委任丑○○兼共同訴訟代理
      人提起本件再審起訴狀部分，因渠等委任丑○○兼共同訴
      訟代理人起訴部分非屬合法，有如上述，而因抗告人甲○
      ○等11人並未據在上開再審起訴狀內簽名或蓋章，有經原
      審收文日期戳章（98年3月17日）之再審起訴狀附原審卷
      第14頁足稽，原審法院因而於98年3月18日裁定，命渠等
      於裁定送達之日起7日內補正渠等當事人在起訴狀內之簽
      名或蓋章，或補正訴訟代理人之代理權，而該補正裁定先
      後於98年3月23日至同年4月3日間分別送達抗告人甲○○
      等11人，有送達證書附原審卷第31頁以下可憑。惟抗告人
      甲○○等11人逾期尚未遵限補正上開起訴要件之欠缺，渠
      等再審之訴即非合法。原審因而依行政訴訟法第281條、
      第58條、第49條第2項前段、第107條第1項第5款之規定，
      以裁定駁回渠等再審之訴，核屬有據，尚無不合。又本件
      尚無行政法院就其受理訴訟之權限，與普通法院確定裁判
      之見解有異，須聲請司法院大法官解釋之情形，本件自無
      聲請司法院大法官解釋之必要，併此敘明。
五、據上論結，本件抗告為無理由。依行政訴訟法第104條、民
    事訴訟法第95條、第78條、第85條第1項前段，裁定如主文
    。
中    華    民    國    99    年    7     月    8     日
                    最高行政法院第四庭
                        審判長法官  劉  鑫  楨
                              法官  黃  淑  玲
                              法官  黃  秋  鴻
                              法官  林  文  舟
                              法官  陳  鴻  斌

以  上  正  本  證  明  與  原  本  無  異
中    華    民    國    99    年    7     月    8     日
                              書記官  王  史  民

司法院資訊處製作；財團法人民間司法改革基金會備份。
